臺灣雲林地方法院民事判決
111年度重訴字第7號
原      告  賴永清  
訴訟代理人  林麗瑜律師
被      告  江淑真（即陳忠慶之繼承人）

            陳佑瑋（即陳忠慶之繼承人）

            陳佑嘉（即陳忠慶之繼承人）

共      同
訴訟代理人  鐘育儒律師
上列當事人間請求返還借款事件，本院於民國111年7月14日言詞
辯論終結，判決如下：
    主  文
原告之訴及假執行之聲請均駁回。
訴訟費用由原告負擔。
    事實及理由
壹、程序方面：
    按訴狀送達後，原告不得將原訴變更或追加他訴，但被告同
    意者，不在此限；又被告於訴之變更或追加無異議，而為本
    案之言詞辯論者，視為同意變更或追加，民事訴訟法第255
    條第1項第1款、第2項定有明文。本件原告因聲請對被告江
    淑真核發支付命令（本院111年度司促字第229號，下稱支付
    命令案），經被告江淑真於法定期間內對支付命令提出異議
    ，應以支付命令之聲請視為起訴。嗣原告於民國111年6月2
    日言詞辯論期日，又以言詞追加起訴陳佑瑋、陳佑嘉為被告
    ，經被告江淑真表示無意見，應視為同意追加，依上開規定
    ，應予准許。
貳、實體方面：
一、原告主張：
　㈠原告與被告之被繼承人陳忠慶為好友關係，兩人於100年間合
    夥成立慶龍鐵工廠（下稱系爭合夥關係），約定共同出資新
    臺幣（下同）1,300萬元，由兩人各出資一半即650萬元，作
    為研發「慶龍架空式自動噴水系統」（專利號碼000000000
    ）及後續經營慶龍鐵工廠使用。但因陳忠慶當時無可動用之
    資金，故約定陳忠慶之出資650萬元部分，先由原告出借予
    陳忠慶墊付（下稱系爭債務），供作慶龍鐵工廠營業用途，
    陳忠慶則書立650萬元之借據1紙（下稱系爭借據）交付原告
    收執作為擔保及證明，但未約定清償期限。是以，後續慶龍
    鐵工廠之開銷均由原告一人（代陳忠慶）統籌支應。嗣「慶
    龍架空式自動噴水系統」順利申請到專利許可後，陳忠慶便
    以慶龍鐵工廠合夥人之角色，對外大力宣傳此一產品，此有
    被告江淑真在網路youtube上以其名義發布之「慶龍架空式
    自動噴水系統」影片擷圖為證，由該擷圖上大方秀出「專利
    權人賴永清」等字樣，代表被告江淑真對於陳忠慶與原告間
    之合夥關係，亦甚明瞭。惟陳忠慶不幸於108年7月29日過世
    ，系爭合夥關係歸於消滅，而陳忠慶之繼承人即被告並未拋
    棄繼承，系爭債務應由其繼承人即被告繼承，經原告於110
    年3月18日及111年1月14日以存證信函向被告催討，被告江
    淑真於110年3月24日、被告陳佑瑋、陳佑嘉於111年1月18日
    收到該存證信函，惟迄今仍未對原告清償，並否認系爭債務
    之存在，故原告依民法第199條第1項、第299條第2項、第3
    項、第474條第1項、第478條等規定及繼承之法律關係，請
    求被告於繼承被繼承人陳忠慶之遺產範圍內，連帶清償陳忠
    慶積欠原告之借款650萬元及法定遲延利息等語。
　㈡對被告抗辯所為之陳述：
　　被告江淑真將雲林縣○○鄉○○地段000○000地號等2筆土地（下
    稱系爭2筆土地）出售得款價金274萬元之半數交付原告，係
    因系爭2筆土地為原告與陳忠慶所共同出資購買，原告本即
    享有所有權之持分2分之1使然，自得受領之。原告否認上開
    價金半數137萬元之交付，與系爭債務之清償有關，亦否認
    曾告知被告江淑真願意讓其上述137萬元，用以抵銷系爭債
    務。
　㈢並聲明：
  ⒈被告應於繼承被繼承人陳忠慶之遺產範圍內連帶給付原告650
    萬元，及自111年1月12日起至清償日止，按週年利率5％計算
    之利息。
　⒉原告願供擔保，請准予宣告假執行。
二、被告則以：
　㈠原告雖主張其與陳忠慶間成立消費借貸契約，惟消費借貸契
    約以物之交付為生效要件，而被告對於系爭借據之形式上真
    正雖不爭執，惟否認原告有交付借款650萬元予陳忠慶之事
    實，此部分事實應由原告負舉證之責任。
　㈡原告與陳忠慶於系爭合夥之初並未商定共同出資1,300萬元，
    並由兩人分擔各一半即650萬元。實則原告於100年間找陳忠
    慶開設慶龍鐵工廠，當時原告資金充足，而陳忠慶則資金不
    多，由於雙方是親戚關係，也是近鄰，之前合夥事業也是相
    處融洽，雙方乃約定資金由原告先出，陳忠慶則負責管理工
    廠員工及廠務，偶而陪同原告拜訪客戶，其餘事項均由原告
    負責，待經營一段時間後，再作合夥事業的結算。由於之後
    系爭合夥事業虧損連連，原告頻頻要求陳忠慶也要拿出資金
    ，陳忠慶乃於105年8月24日至106年7月31日間先後向兄長陳
    順長借款7筆合計480萬元，另於106年6月30日至同年10月31
    日間，先後向父親陳永和（已歿）借款3筆合計129萬元，再
    於108年1月30日向二崙鄉農會借款28萬元，就系爭合夥關係
    至少已投入出資637萬元，故就系爭合夥之債權債務關係業
    已解消。
  ㈢原告與陳忠慶前於96年間，合資購買系爭2筆土地，並以陳忠
    慶為登記名義人，於陳忠慶過世後2、3日，原告及其妻陳碗
    茹（即陳忠慶之妹妹）即來被告住家告知，請被告江淑真單
    獨繼承系爭2筆土地，並於辦理繼承登記後，將系爭2筆土地
    出售，所得價金由被告江淑真與陳碗茹均分，原告與陳忠慶
    間之財務關係就互不相欠了，當時陳忠慶之大嫂蔡秀戀亦在
    場目睹聽聞。嗣被告江淑真於108年9月30日與訴外人黃翊嘉
    就系爭2筆土地簽訂不動產買賣契約書，約定買賣價金為274
    萬元，陳碗茹於簽約當日已收取定金半數5萬元，嗣被告江
    淑真亦已陸續將各期款項半數轉帳至原告之銀行帳戶共132
    萬元，被告江淑真已完全依約履行協議，原告與陳忠慶間之
    財務關係已互不相欠，故系爭債務既已不存在，原告對被告
    之主張即無理由。
  ㈣並聲明：原告之訴駁回。
三、兩造之不爭執事項：
　㈠原告與被告之被繼承人陳忠慶自100年間起，合夥開設慶龍鐵
    工廠，但未辦理商號及稅籍登記。當時原告資金充足，陳忠
    慶則資金不多，雙方乃約定資金由原告先出。
　㈡原告於99年12月27日向經濟部智慧財產局申請「架空式自動
    噴液和收、放網系統」之新型專利，經該局於100年5月11日
    以（100）智專一㈣01180字第10040837030號形式審查核准處
    分書予以核准（專利案號：000000000）。並由慶龍鐵工廠
    以「架空式遙控自動噴水收放黑網系統」之產品對外銷售。
　㈢原告與陳忠慶於96年間共同出資購買系爭2筆土地，各持分2
    分之1，登記於陳忠慶名下。
　㈣原告曾書寫下「茲向賴永清借金錢民國100年立新臺幣陸佰伍
    拾萬元整」之借據交付陳忠慶簽名捺指印。
　㈤陳忠慶於108年7月29日過世，系爭2筆土地由被告江淑真繼承
    ，原告及其妻陳碗茹與被告江淑真於108年8月12日協議，由
    被告江淑真於辦理繼承登記後，將系爭2筆土地出售，所得
    價金由被告江淑真與陳碗茹均分。
　㈥被告江淑真於108年9月30日與訴外人黃翊嘉就系爭2筆土地簽
    訂不動產買賣契約書，以總價金274萬元出售予黃翊嘉，陳
    碗茹於簽約當日已收取定金半數5萬元，嗣被告江淑真亦已
    陸續將各期款項半數轉帳至原告之銀行帳戶共132萬元，已
    付清系爭2筆土地之出售款項半數。　
四、兩造之爭點：　　　　
  ㈠原告是否已交付借款650萬元予陳忠慶？
　㈡原告請求被告應於繼承被繼承人陳忠慶之遺產範圍內連帶給
    付650萬元及其遲延利息，是否有理由？
五、本院之判斷：
　㈠原告主張被告為陳忠慶之繼承人，陳忠慶於108年7月29日死
    亡後，被告均未向法院聲請拋棄繼承等事實，已據其提出陳
    忠慶之繼承系統表、本院111年1月10日雲院宜家詢馨決字第
    1110000012號函等為憑（見支付命令案卷第2頁背面、第3頁
    ），並有被告之個人戶籍資料、陳忠慶之個人基本資料、財
    政部中區國稅局遺產稅核定通知書等在卷可參（見支付命令
    案卷第7至10頁、本案卷第269至271頁），復為被告所不爭
    執，堪信為真實。
　㈡按當事人主張有利於己之事實者，就其事實有舉證之責任，
    民事訴訟法第277條本文定有明文。又民事訴訟如係由原告
    主張權利者，應先由原告負舉證之責，若原告先不能舉證，
    以證實自己主張之事實為真實，則被告就其抗辯事實即令不
    能舉證，或其所舉證據尚有疵累，亦應駁回原告之請求。次
    按消費借貸者，於當事人間必本於借貸之意思合致，而有移
    轉金錢或其他代替物之所有權於他方之行為，始得當之。又
    消費借貸契約屬要物契約，因借用物之交付而生效力。借用
    人出具之借據(借用證) ，倘未表明已收到借款，致不足證
    明有交付借款之事實，且其對之又有爭執者，貸與人自仍須
    就交付借款之事實負舉證責任（最高法院87年度台上字第16
    11號民事判決意旨參照）。本件原告主張陳忠慶向其借款65
    0萬元之事實，固提出被告不爭執由陳忠慶所簽名及捺指印
    之系爭借據為憑，惟系爭借據只能證明借貸之合意，其上並
    未記載陳忠慶已收到該筆借款650萬元之事實，而此部分事
    實為被告所否認，則依上開說明，原告自應就其已交付借款
    650萬元予陳忠慶之事實負舉證責任。
  ㈢原告固主張其與陳忠慶就系爭合夥關係，約定共同出資1,300
    萬元，兩人各出資1半即650萬元，系爭借據即為陳忠慶向其
    借款，由其墊付該金額作為陳忠慶之出資所簽立等事實，惟
    此等事實除系爭合夥關係外，均為被告所否認，且原告到庭
    自陳：慶龍鐵工廠只有申請慶龍2個字商標註冊，並沒有稅
    籍登記，從100年經營起至今，只有在西螺及路竹分別做一
    場各30萬元等語（見本案卷第250頁、第253頁），亦查無營
    利事業之登記，有商工登記公示資料查詢服務在卷可佐（見
    本案卷第237至241頁），則依其營業規模甚小，何有共同出
    資達1,300萬元之必要？原告亦未提出其本身出資650萬元之
    相關證明。又系爭合夥關係既為原告與陳忠慶兩人約定共同
    出資，則出資後之財物即與雙方之個人財物歸屬不同，衡情
    應有所區分，但原告到庭卻陳稱：慶龍鐵工廠並無相關會計
    帳冊，亦無專用之帳戶等語（見本案卷第252頁），則系爭
    合夥關係究竟因合夥人之出資而入帳多少錢？因對外交易而
    支出或收入多少錢？均無從得知，如何知悉系爭合夥關係之
    營運狀況，亦顯與常理有違。復參以系爭借據既為原告書寫
    「茲向賴永清借金錢民國100年立新臺幣陸佰伍拾萬元整」
    等字後，再交由陳忠慶簽名並捺指印，已經原告自陳在卷（
    見本案卷第465頁），然其上卻未記載陳忠慶借錢之原因或
    任何與合夥出資有關之文字，亦與原告所主張系爭借據之簽
    立原因難認相符，且有悖於常情。故原告既未能舉證以實其
    說，則其上開主張尚難認為真實。
　㈣再按消費借貸因金錢或其他代替物之交付而生效力，惟所謂
    「交付」，原不以現實交付為限，倘貸與人已依轉帳方式，
    將貸款撥入借用人之銀行帳戶內以代交付者，或貸與人將其
    對為借貸標的款項之事實上管領力移轉與借用人，或如因買
    賣或其他原因，借用人以其對於貸與人所負之金錢債務，作
    為金錢借貸所應交付之金錢，而合意成立消費借貸，亦應解
    為已具要物性，仍發生與現實交付同等之效力（最高法院90
    年度台上字第2037號、88年度台上字第1858號、61年度台上
    字第2177號判決意旨參照）。本件原告雖主張系爭借據所載
    之借款650萬元是由其以支付慶龍鐵工廠營業開銷之方式為
    交付云云，並提出原告第一銀行支票存根及其明細清單、廠
    商名片等為憑（見本案卷第91至97頁、第365至379頁），惟
    此事實為被告所否認，且原告亦未舉證證明陳忠慶有同意以
    此種方式作為系爭借據所載借款650萬元之交付，又慶龍鐵
    工廠既無專用之帳戶，亦無相關會計帳冊，則原告所提出之
    第一銀行支票存根及其明細何者為交付陳忠慶之借款部分？
    何者為原告本身之合夥出資部分？顯有疑義。又原告另主張
    其上開第一銀行支票存根及其明細清單所載均為慶龍鐵工廠
    之支出一情，亦為被告所否認，而證人張坤和雖到庭證述：
    慶龍鐵工廠於105年至108年間，有向伊經營之益新水電材料
    行採購電線、塑膠軟管、塑膠管等零件，用以施工噴水系統
    ，前後應該有幾十萬元等語（見本案卷第459至461頁），惟
    除益新水電材料行外，其餘支票之支出是否均為慶龍鐵工廠
    之支出，亦未經原告舉證證明。從而，尚難認原告已證明其
    已交付借款650萬元予陳忠慶之事實。
　㈤復參酌被告主張陳忠慶於105年8月24日至106年7月31日向訴
    外人陳順長借款480萬元、於106年6月30日至同年10月31日
    向訴外人陳永和借款129萬元及於108年1月30日向二崙鄉農
    會借款28萬元共計637萬元，並將該等金錢交付予原告等情
    ，已據其提出大園區農會匯款回條（代收據）、台中銀行國
    內匯款申請書回條、陳永和之二崙鄉農會帳戶存摺封面及其
    內頁、農業發展基金貸款借據、陳忠慶之二崙鄉農會帳戶存
    摺封面及其內頁、第一銀行西螺分行00000000000號帳戶往
    來明細等在卷可稽（見本案卷第109至133頁、第169至181頁
    ），而原告自認有收到該等款項637萬元（見本案卷第254頁
    ），足見陳忠慶對於系爭合夥關係亦已出資高達637萬元之
    資金。至於原告雖主張該637萬元是嗣後系爭合夥關係增資
    之資金云云，但此為被告所否認，原告亦未舉證證明，自難
    認原告之主張可採。
　㈥綜上所述，原告提出系爭借據雖已證明其與陳忠慶間有該650
    萬元借貸之合意，惟未能證明其已交付該650萬元借款予陳
    忠慶之事實，則陳忠慶應無返還該650萬元借款之義務，故
    原告請求陳忠慶之繼承人即被告應連帶給付該借款650萬元
    ，尚難認屬有據。
六、從而，原告依消費借貸之法律關係，請求被告應於繼承陳忠
    慶之遺產範圍內連帶給付650萬元，及自111年1月12日起至
    清償日止，按週年利率5％計算之利息，並無理由，應予駁回
    ，其假執行之聲請因失所附麗，亦應併予駁回。
七、本件事證已臻明確，兩造其餘之攻擊防禦方法及所提證據，
    經審酌後認均無礙判決之結果，爰不予一一論述。
八、訴訟費用負擔之依據：民事訴訟法第78條。　　
中　　華　　民　　國　　111 　年　　7 　　月　　29　　日
                  民事第一庭    法  官  廖國勝
以上正本係照原本作成。
如對本判決上訴，須於判決送達後20日內向本院提出上訴狀。如
委任律師提起上訴者，應一併繳納上訴審裁判費。
中　　華　　民　　國　　111 　年　　7 　　月　　29　　日
                                書記官　林可芯